【裁判字號】    98,訴,711
【裁判日期】    981020
【裁判案由】    所有權移轉登記
【裁判全文】
臺灣彰化地方法院民事判決  98年度訴字第711號
原      告  乙○○
訴訟代理人  黃勃叡 律師
複代理人    戊○○
被      告  甲○○
上列當事人間請求所有權移轉登記事件，本院於民國98年10月6
日言詞辯論終結，判決如下：
    主      文
被告應將坐落彰化縣竹塘鄉○○○段312之10地號面積2,884平方
公尺土地應有部分30分之8，移轉登記與原告。
訴訟費用新台幣7,380元由被告負擔。
    事實及理由
一、原告主張兩造之父莊池於民國53年11月12日間購買坐落彰化
    縣竹塘鄉○○○段312之10地號面積2,884平方公尺土地（下
    稱系爭土地），嗣分配予二子丙○○、四子乙○○即原告、
    五子甲○○即被告，應有部分各30分之8、30分之8及30分之
    14，並定有分管協議，約定各自耕作之範圍，然因當時法令
    限制，無法登記為三人共有，莊池乃先以買賣方式將系爭土
    地移轉登記於被告名義，並約定日後法令變更，及原告、丙
    ○○終止借名登記契約時，被告應配合移轉系爭土地之應有
    部分，故40餘年來，三兄弟各自於自己分管土地上耕作。茲
    原告已於98年初向被告終止借名契約，並要求被告移轉登記
    系爭土地應有部分30分之8與原告，被告竟無故拒絕，為此
    提起本件訴訟，並再以起訴狀繕本之送達為終止借名登記之
    意思表示，請求判決如主文所示。
二、被告對原告主張之事實並不爭執，惟以其父買受同段189地
    號土地，交由原告耕作，原告應併將同段189地號土地按5分
    之1比例交其耕作或給付租金云云置辯。
三、經查原告主張兩造之父莊池將系爭土地分配予原告、丙○○
    及被告，應有部分各30分之8、30分之8及30分之14，並定有
    分管協議，約定各自耕作之範圍，因當時法令限制，無法登
    記為三人共有，莊池乃先以買賣方式將系爭土地移轉登記於
    被告名義，並約定日後法令變更，及原告、丙○○終止借名
    登記契約時，被告應配合移轉系爭土地之應有部分，原告並
    已終止借名契約等事實，為被告所不爭執，復據原告提出土
    地登記謄本及地籍圖等件為證，並經本院會同兩造勘驗系爭
    土地現場耕作情形明確，核與證人丁○○結證情節相符，自
    應認為真正。
四、被告雖辯稱，其父買受同段189地號土地，交由原告耕作，
    原告應併將同段189地號土地按5分之1比例交其耕作或給付
    租金云云。經查同段189地號土地所有權人為訴外人鄭良，
    有土地登記謄本在卷可稽，證人丁○○並具結證稱，同段18
    9地號土地是我公公（即莊池）向別人買的，向誰買，我不
    知道，只買耕作權，我公公在世時，土地由原告耕作，但有
    收租金，後來我公公往生，除了被告外其他兄弟說，以後土
    地可以處理時再分給兄弟等語；被告聲請傳訊之證人己○○
    亦具結證稱，90年我當村長，被告請我就189地號土地協調
    各5分之1，當時原告也同意，我和被告現場去指界釘樁，但
    原告沒有人去，後來原告又拒絕，189地號權源我不清楚，
    兩造大哥莊松府跟我說，因為我有一筆土地與189地號相隔
    一條路，那時是原告耕作，原告父親有收租，等他父親往生
    後再由他們兄弟處理等語明確，固堪認定同段189地號土地
    確係兩造之父莊池交由原告耕作之事實無訛。惟原告已否認
    189地號土地與系爭土地之移轉登記有對待給付關係，被告
    復未舉證二者立於互為對待給付之關係，自不發生同時履行
    抗辯問題，其以原告未將同段189地號土地按5分之1交被告
    耕作或給付租金為由置辯，自不足為其有利之認定。至證人
    己○○證稱，90年我當村長，被告請我就189地號土地協調
    各5分之1，當時原告也同意等語，縱然屬實，亦係另一法律
    關係，經核與本件無關。
五、按稱借名登記者，謂當事人約定一方將自己之財產以他方名
    義登記，而仍由自己管理、使用、處分，他方允就該財產為
    出名登記之契約，其成立側重於借名者與出名者間之信任關
    係，在性質上應與委任契約同視，倘其內容不違反強制、禁
    止規定或公序良俗者，固應賦予無名契約之法律上效力，並
    類推適用民法委任之相關規定。又當事人之任何一方，得隨
    時終止委任契約、受任人以自己之名義，為委任人取得之權
    利，應移轉於委任人。民法第549條第1項、第541條第2項分
    別定有明文。原告已終止系爭土地之借名契約關係，業如上
    述，從而，原告提起本件訴訟，請求被告應將系爭土地應有
    部分30分之8，移轉登記與原告，即無不合，應予准許。
六、本件事證已臻明確，兩造其餘攻擊、防禦方法，經審酌後均
    與判決結果不生影響，爰不予審究。
七、訴訟費用之依據：民事訴訟法第78條。
中    華    民    國    98    年    10    月    20    日
                  民事第三庭    法  官  羅培昌
以上正本係照原本作成。
如對判決上訴，應於判決送達後20日內向本院提出上訴狀。
中    華    民    國    98    年    10    月    20    日
                                書記官  范鳳月


司法院資訊處製作；財團法人民間司法改革基金會備份。
